【裁判字號】    97,訴,465
【裁判日期】    970822
【裁判案由】    違反山坡地保育利用條例
【裁判全文】
臺灣士林地方法院刑事判決               97年度訴字第465號
公  訴  人  臺灣士林地方法院檢察署檢察官
被      告  甲○○
選任辯護人 連復淇律師
           邵  華律師
上列被告因違反山坡地保育利用條例案件，經檢察官提起公訴（
96年度偵緝字第1142號），本院判決如下：
    主  文
甲○○犯山坡地保育利用條例第三十四條第一項之非法使用罪，
處有期徒刑壹年肆月，減為有期徒刑捌月，緩刑肆年。
    事  實
一、甲○○為興陽國際有限公司（以下簡稱興陽公司）負責人，
    明知臺北縣石門鄉○○段老崩山小段91、91-51 、91-55 、
    91-108、92-5、92-8、93、93-1、93-2及同段大溪墘小段2
    、2-1 、2-2 、2-3 、3 、3-1 、4 、4-1 、4-3 、4-4 等
    地號係他人山坡地（以下稱本件山坡地，經行政院於85年1
    月13日以臺85農01335 號函核定，臺灣省政府於85年3 月6
    日以85農水字第12314 號公告為適用「山坡地保育利用條例
    」之山坡地），未得土地所有權人同意，不得擅自使用，竟
    自民國94年9 月21日起至95年6 月16日間，趁向地主練維盩
    、郭春、郭國賢、郭文彬、郭文楷、郭文哲、郭文章、張郭
    金玲、郭進忠、郭邦基、江林端端、怡祥寵物股份有限公司
    （以下簡稱怡祥公司）等12人（以下稱練維盩等12人）租得
    臺北縣石門鄉○○段老崩山小段91-8、91-11 、91-12 、91
    -45 、91-46 、91- 48、91-49 、91- 50、91-56 、91-58
    、91-59 、91-60 、92、92-1、92-2、92-3、92-4、92-5、
    92-6、92 -7 等地號及同段大溪墘小段1 、1- 1、1-2 地號
    之山坡地（以下稱租賃山坡地）之際，未經本件山坡地所有
    權人即郭琨祺、郭邦基、郭文章、郭國賢、郭文彬、郭文楷
    、郭文哲、郭春、郭進忠、怡祥公司、江林端端、潘麗琪、
    潘麗綾、潘麗君、潘育雯、潘黃惠美、郭肇嘉、潘美佐、李
    永祥、李順勝、潘以鏜、潘育傑、潘以寬、張溪圳、潘盈來
    等25人（以下稱郭琨祺等25人）之同意，擅自在本件山坡地
    內堆積土石，案經臺北縣政府派員前往現場勘查始知上情。
二、案經臺北縣政府告發臺灣士林地方法院檢察署檢察官偵查起
    訴。
    理  由
一、證據能力部分
（一）按被告以外之人於審判外之言詞或書面陳述，除法律有規
      定  者外，不得作為證據；另被告以外之人於偵查中向檢
      察官所為之陳述，除顯有不可信之情況者外，得為證據，
      刑事訴訟法第159 條第1 項、第159 條之1 第2 項定有明
      文，查本件證人郭琨祺、郭文章於偵查中在檢察官前所為
      陳述，依筆錄之記載，並無不能自由陳述或其他非法、不
      當之取證情形，而被告復未曾提及檢察官在偵查時有何不
      法取供致證人證詞顯不可信之情事，是上開證人於偵查中
      之證述，自得採為本件證據。
（二）又被告以外之人於審判外之陳述，雖不符刑事訴訟法第15
      9 條之1 至第159 條之4 之規定，而經當事人於審判程序
      同意作為證據，法院審酌該言詞陳述或書面陳述作成時之
      情況，認為適當者，亦得為證據；另當事人、代理人或辯
      護人於法院調查證據時，知有第159 條第1 項不得為證據
      之情形，而未於言詞辯論終結前聲明異議者，視為有前項
      之同意，刑事訴訟法第159 條之5 定有明文。經查本件證
      人郭琨祺、郭邦基、郭文章、郭進忠、郭潘梨華、郭文楷
      、練文川、江林端端、郭春、張恆鈞、潘黃惠美、潘美佐
      、李永祥、李順勝、張溪圳、潘盈來於警詢中之證述，均
      經檢察官及被告於本院準備程序時明示同意有證據能力（
      見本院97年5 月12日準備程序筆錄第3 頁），且於本院言
      詞辯論終結前，檢察官、被告對於卷附具有傳聞證據性質
      之證據，既均已知其情，均未聲明異議，本院認該具有傳
      聞證據性質之證據，並無任何違法取證之不適當情形，以
      之作為證據使用係屬適當，自得採為認定被告犯罪事實之
      證據。
二、訊據被告甲○○堅決否認有於本件山坡地內擅自堆放土石之
    犯行，辯稱：其經營砂石場並沒有使用未經租賃的土地，不
    然地主會來提告或抗議等語。惟查：
（一）本件山坡地為郭琨祺等25人所有，且本件山坡地並未出租
      予被告，亦不在被告與練維盩等12人所簽訂之土地租賃契
      約範圍內，為被告於審理中所不否認，亦據證人郭琨祺、
      郭進忠、郭文楷、江林端端、郭春、潘黃惠美、潘美佐、
      李永祥、李順勝、張溪圳、潘盈來於警詢及偵訊中證述在
      卷，並有臺北縣石門鄉土地建物查詢資料19筆及被告與練
      維盩等12人所簽訂土地租賃契約4 份附卷可佐。
（二）證人即臺北縣淡水地政事務所測量人員乙○○於本院審理
      時證稱：94年9 月21日前往測量租賃山坡地與本件山坡地
      時，於複丈成果圖「左下角」E 部分（即本件山坡地其中
      大溪墘小段2 、2-1 、2-2 、2-3 、3 、3-1 、4 、4-1
      、4-3 、4- 4等地號）土地有堆砂石，並指出94年8 月10
      日所攝航照圖中相當於複丈成果圖E 部分有砂石、A 部分
      （即本件山坡地老梅段老崩山小段91、91-51 、91-55 、
      91-108、92-5、92-8、93、93-1、93-2）有砂石和機器；
      其所測量範圍都有堆積土石、機具等語（見本院97年7 月
      29日審判筆錄第4 頁），並有臺北縣淡水地政事務所94年
      9 月6 日淡土測字第1971、1972號土地複丈成果圖、行政
      院農業委員會林務局農林航空測量所農測資字第097910
      0858號含所附94年8 月10日所拍94R37_206 號航空照片圖
      附卷可證。另證人即臺北縣政府農業局山坡地保育課承辦
      人員丙○○於本院審理時亦證稱：其於94年8 月17日看到
      92-1地號有堆積土石，有拍攝照片；94年9 月21日地政事
      務所人員測量該土地時，其看現場地形，被告有堆積土石
      、開挖就認定有使用；95年再去查勘時，因為使用地號並
      未改變，未再請地政事務所製作複丈成果圖等語（見本院
      97年7 月29日審判筆錄第6-8 、12頁），並有臺北縣政府
      94年8 月17日現場會勘紀錄各1 份及94年8 月17日所攝現
      場照片8 張可資參佐。又證人即臺北縣淡水地政事務所人
      員丁○○於本院審理時證稱：95年6 月16日前往會勘時就
      複丈成果圖所顯示的範圍仍在堆積砂石（見本院97年7 月
      16 日 審判筆錄第4-9 頁），復有臺北縣政府95年6 月16
      日現場會勘紀錄及現場照片五張可資參佐。是被告辯稱其
      並未於本件山坡地範圍內堆積土石，並不可採。
（三）綜上所述，本件事證明確，被告犯行堪予認定。
三、核被告所為，係違反山坡地保育利用條例第10條之規定，而
    犯同條例第34條第1 項之罪。被告於94年9 月21日在本件山
    坡地堆積土石之行為，雖未經檢察官起訴，然與已起訴部分
    為實質上一罪關係，本院得併予審理。爰審酌被告身為業主
    未察租賃山坡地之範圍，未經土地所有權人同意，在他人山
    坡地內擅自堆積土石，經土地管理機關承辦人制止後即停止
    營業等情，違反情節尚屬輕微及被告素行、智識程度、犯後
    態度等一切情狀，量處如主文所示之刑。又因被告犯罪在96
    年4 月24 日 以前，依中華民國96年罪犯減刑條例第2 條第
    1 項第3 款，應將其宣告刑減二分之一，爰為減刑如主文所
    示。
四、按行為後法律有變更者，適用行為時之法律，但行為後之法
    律有利於行為人者，適用最有利於行為人之法律，95年7 月
    1 日修正施行後之刑法第2 條第1 項定有明文。被告行為後
    ，刑法第74條緩刑規定於94年1 月7 日修正為「受二年以下
    有期徒刑、拘役或罰金之宣告，而有下列情形之一，認以暫
    不執行為適當者，得宣告二年以上五年以下之緩刑，其期間
    自裁判確定之日起算：一、未曾因故意犯罪受有期徒刑以上
    刑之宣告者。二、前因故意犯罪受有期徒刑以上刑之宣告，
    執行完畢或赦免後，五年以內未曾因故意犯罪受有期徒刑以
    上刑之宣告者。緩刑宣告，得斟酌情形，命犯罪行為人為下
    列各款事項：一、向被害人道歉。二、立悔過書。三、向被
    害人支付相當數額之財產或非財產上之損害賠償。四、向公
    庫支付一定之金額。五、向指定之公益團體、地方自治團體
    或社區提供四十小時以上二百四十小時以下之義務勞務。六
    、完成戒癮治療、精神治療、心理輔導或其他適當之處遇措
    施。七、保護被害人安全之必要命令。八、預防再犯所為之
    必要命令。前項情形，應附記於判決書內。第二項第三款、
    第四款得為民事強制執行名義。緩刑之效力不及於從刑與保
    安處分之宣告。」，依最高法院95年第8 次刑事庭會議決議
    ：「犯罪在新法施行前，新法施行後，緩刑之宣告，應適用
    新法第七十四條之規定。」。查被告未曾受有期徒刑以上刑
    之宣告，有臺灣高等法院被告前案紀錄表在卷可參，被告因
    一時失慮而觸犯刑章，經此刑之教訓後當知所警惕而無再犯
    之虞，依修正後刑法第74條第1 項第1 款之規定，諭知被告
    緩刑4 年，以啟自新。
五、公訴意旨另以：被告為興陽公司負責人，明知租賃山坡地，
    業經行政院核定及臺灣省政府公告劃定為山坡地保育利用條
    例所稱之「山坡地」範圍，未得土地所有權人同意，不得擅
    自墾殖、占用或為其他開發、經營或使用，竟於民國95 年6
    月間，趁向地主練維盩等12人租得租賃山坡地之際，逾越租
    賃契約原約定使用範圍，擅自在租賃山坡地堆積土石，嗣於
    95年6 月16日，經臺北縣政府派員前往現場勘查，始查悉上
    情，亦係違反山坡地保育利用條例第10條之規定，涉犯同條
    例第34條第1 項之罪嫌等語。惟被告辯稱：其係經租賃山坡
    地地主練維盩等12人之同意，才堆積土石，有被告與練維盩
    等12人所簽訂系爭租賃山坡地土地租賃契約4 份可佐，參以
    該租賃契約並未限制被告使用土地方式，故尚難認被告有逾
    越原約定使用範圍，此外復查無其他積極證據足認被告有檢
    察官所指之上述犯行，本應為無罪之諭知，惟檢察官認此部
    分若成立犯罪，與前揭論罪科刑部分，有實質上一罪關係，
    爰不另為無罪之諭知。
據上論斷，依刑事訴訟法第299 條第1 項前段，山坡地保育利用
條例第34條第1 項，刑法第2 條第1 項但書、第11條前段、第74
條第1 項第1 款，中華民國96年罪犯減刑條例第2 條第1 項第3
款、第7 條，判決如主文
本案經檢察官蔡啟文到庭執行職務
中    華    民    國    97    年    8     月    22    日
                  刑事第四庭審判長法  官  趙文卿
                                  法  官  高雅敏
                                  法  官  劉秉鑫
如不服本判決，應於判決送達後10日內，向本院提出上訴狀。
以上正本證明與原本無異。
                                  書記官  吳尚文
中    華    民    國    97    年    8     月    22    日
附錄論罪科刑法條全文
山坡地保育利用條例第9條
在山坡地為下列經營或使用，其土地之經營人、使用人或所有人
，於其經營或使用範圍內，應實施水土保持之處理與維護︰
一  宜農、牧地之經營或使用。
二  宜林地之經營、使用或採伐。
三  水庫或道路之修建或養護。
四  探礦、採礦、採取土石、堆積土石或設置有關附屬設施。
五  建築用地之開發。
六  公園、森林遊樂區、遊憩用地、運動場地或軍事訓練場之開
    發或經營。
七  墳墓用地之開發或經營。
八  廢棄物之處理。
九  其他山坡地之開發或利用。
山坡地保育利用條例第10條
在公有或他人山坡地內，不得擅自墾殖、占用或從事前條第 1 款
至第9 款之開發、經營或使用。
山坡地保育利用條例第34條第1項
違反第10條規定者，處6 月以上5 年以下有期徒刑，得併科新台
幣60萬元以下罰金。


司法院資訊處製作；財團法人民間司法改革基金會備份。
